【裁判字號】    98,上易,376
【裁判日期】    990119
【裁判案由】    拆屋還地
【裁判全文】
臺灣高等法院民事判決                 98年度上易字第376號
上  訴  人  甲○○
訴訟代理人  廖學興    律師
            廖欣怡    律師
            潘英芳    律師
上  訴  人  丙○○
共      同
訴訟代理人  林世超    律師
被 上 訴人  乙  ○
訴訟代理人  簡坤山    律師
上列當事人間拆屋還地事件，上訴人對於中華民國98年2月27日
臺灣宜蘭地方法院97年度訴字第29號第一審判決提起上訴，本院
於99年1月5日言詞辯論終結，判決如下：
    主  文
上訴駁回。
第二審訴訟費用由上訴人負擔。
    事實及理由
一、被上訴人起訴主張：坐落宜蘭縣羅東鎮○○段617地號及同
    段618地號兩筆土地 (下稱系爭土地)為被上訴人所有，上訴
    人甲○○之被繼承人邱金樹生前無任何權源，占用上開土地
    ，建築如原判決附圖 (下稱附圖)編號Ａ、Ｂ、Ｃ、Ｄ、Ｅ
    、Ｆ、Ｇ、Ｈ所示之地上物 (使用面積、狀況及結構均詳如
    附圖所示，以下合稱系爭建物)，已侵害被上訴人之所有權
    。嗣邱金樹亡故後，系爭建物由甲○○繼承之，並無法律上
    之權利，繼續占用被上訴人所有系爭土地迄今，被上訴人自
    得請求上訴人拆屋還地。又甲○○無權占用被上訴人之土地
    ，受有相當於租金之利益，被上訴人得依不當得利之法律關
    係，請求甲○○應返還被上訴人提起本件訴訟前5年共計新
    台幣（下同）76,320元之不當得利，暨起訴後自民國 (下同
    )97 年3月1日起至返還土地止，按年以15,264元計算之不當
    得利；又上訴人丙○○向甲○○承租系爭建物之1樓，用以
    經營牛排館及泡沫紅茶店，亦屬無正當理由而占用被上訴人
    之土地等情，爰依民法第767條及第179條規定，求為命：(一)
    甲○○應將系爭土地上如附圖所示Ａ、Ｂ、Ｃ、Ｄ、Ｅ、Ｆ
    、Ｇ、Ｈ部分之系爭建物拆除，將所占用之土地返還被上訴
    人；(二)甲○○應給付被上訴人76,320元，及自起訴狀繕本送
    達翌日起至清償日止，按年息5％計算之利息；(三)甲○○應
    自97年3月1日起至返還前項土地之日止，按年給付被上訴人
    15, 264元；(四)丙○○應自第1項所示建物之1樓遷出。(原審
    為甲○○、丙○○敗訴之判決，甲○○、丙○○聲明不服提
    起上訴。另被上訴人逾上開部分之請求，經原審為其敗訴之
    判決，被上訴人未聲明不服，已告確定)並答辯聲明：上訴
    駁回。
二、上訴人則以：系爭建物原址原建有茅草屋，後因颱風摧毀，
    於41至43年間由甲○○之父親邱金樹、祖父邱文鍊出資興建
    ，邱文練死亡後均歸邱金樹所有，嗣邱金樹死亡後，則由甲
    ○○繼承。邱金樹起造時與系爭土地原所有權人張林阿守間
    有租地建屋或使用借貸之關係存在，非無權占用，嗣被上訴
    人受張林阿守之贈與而取得系爭土地所有權，其權利自不能
    大於前手，應承受系爭土地之權利義務，甲○○繼承前述權
    利繼續使用土地，自非無權占用。縱認無前開法律關係存在
    ，然系爭建物早在43年被上訴人因贈與方式取得系爭土地前
    即已興建完成，其基地包含宜蘭縣羅東鎮○○段613地號土
    地，當時該地號為訴外人江阿賊所有，邱文鍊則為其地上權
    人（嗣於52年間邱文鍊因買賣而取得上開土地，原地上權因
    混同而消滅，後於75年4月15日由邱金樹繼承取得前開613地
    號之土地所有權），並為舊屋所有權人，43年間舊屋拆除重
    建時，邱金樹與邱文鍊同居共財，尚未分家，並越界建築到
    被上訴人或其前手之618地號土地上，而被上訴人或其前手
    張林阿守明知邱金樹或其前手邱文鍊越界建築占用其所有61
    8地號土地全部，均未提出異議，至今已長達4、50年之久，
    可見除應有「明示」或「默示」同意邱金樹於系爭土地上興
    建建物外，亦應有民法第796條有關越界建築之適用，被上
    訴人應不得訴請拆屋還地，甲○○占用系爭土地具有正當法
    律權源，並非無權占有，則丙○○向甲○○承租系爭建物1
    樓，作為牛排館及泡沫紅茶店使用，亦非無權占有。又系爭
    建物因未辦理保存登記，係直到稅捐單位自行查訪發現後才
    開始起課，故尚無從以房屋稅籍證明書所載起課日期作為建
    築完成之證明。系爭土地鄰近老舊社區及火車鐵軌，生活品
    質不佳，且鐵路平交道距離過於接近系爭建物，易造成交通
    壅塞現象，非位處市區○○地段；且為畸零地，如拆除系爭
    建物後根本無法興建建物，其利用價值不高，被上訴人請求
    之不當得利金額，乃屬偏高，應以申報地價之4％較為合理
    ；若將系爭建物逕予拆除，對被上訴人毫無利益可言，而對
    上訴人將造成極大之損害，被上訴人顯有權利濫用之嫌。另
    原附圖編號Ｆ、Ｇ、Ｈ部分，其中1樓部分並未占用到系爭
    617地號土地，因地面土地已鋪設成排水圳溝使用，2、3 樓
    係陽台突出物部分有占用到617地號上空，且該地號自53 年
    間即編定為道路用地迄今等語，資為抗辯。並上訴聲明：
    (一)原判決不利上訴人部分廢棄。(二)上開廢棄部分，被上訴人
    於第一審之訴及假執行之聲請均駁回。
三、被上訴人主張系爭土地為其所有，甲○○之被繼承人邱金樹
    生前無任何權源，占用系爭土地，建築系爭建物，侵害被上
    訴人之所有權，目前甲○○占有使用系爭建物之2、3樓，丙
    ○○向甲○○承租系爭建物之1樓，用以經營牛排館及泡沫
    紅茶店之事實，業據提出土地登記第二類謄本、原法院95
    年度訴字第92號民事判決等件為證，上訴人則以前情置辯。
    是以，本件所應審酌者為(一)被上訴人與甲○○間，就系爭土
    地有無租地建屋或使用借貸之法律關係存在？如無，本件是
    否有民法第796條越界建築之適用？被上訴人提起本件訴訟
    有無權利濫用？被上訴人本於不當得利之法律關係請求甲○
    ○給付相當於租金之不當得利，有無理由？(二)被上訴人本於
    所有權法律關係請求丙○○自系爭建物1樓遷出，是否有理
    由？茲分別論述於下。
四、經查，系爭土地為被上訴人所有之事實，有土地登記第二類
    謄本附卷可稽(見原審卷一第7頁)，甲○○就其占有使用如
    附圖所示門牌號碼為宜蘭縣羅東鎮○○街15號之系爭建物亦
    不爭執，並經原審法院會同宜蘭縣羅東地政事務所人員現場
    履勘屬實，此有勘驗筆錄、照片6幀及附圖在卷可考(見原審
    卷一第277-282頁)，甲○○雖以其非無權占有，系爭建物興
    建於系爭土地乃因兩造間有租地建屋或使用借貸之法律關係
    存在，或本件有民法第796條之適用等情抗辯，惟查：
  (一)按所有人對於無權占有或侵奪其所有物者，得請求返還之，
    民法第767條前段定有明文。又以無權占有為原因，請求返
    還土地者，占有人對土地所有權存在之事實無爭執，而僅以
    非無權占有為抗辯者，土地所有權人對其土地被無權占有之
    事實無舉證責任，占有人自應就其取得占有係有正當權源之
    事實證明之。(最高法院85年台上第1120號判決要旨參照)。
    查甲○○就系爭土地為被上訴人所有及其就系爭建物有事實
    上處分權之事實，並不爭執(見本院卷第39頁)，惟抗辯系爭
    建物興建於系爭土地上係基於租地建屋之法律關係，非無權
    占有，並以證人邱錦益、林正福之證詞為據。經查，證人邱
    錦益雖於原審到庭證稱：「（南昌街15號）是我父親邱文鍊
    的，再傳給邱金樹」、「原本是茅草屋，還在日據時代有次
    颱風將茅草屋吹垮，後來才建木屋，到41年我考上師範學校
    時改建為鋼筋水泥建物」、「系爭建物是邱金樹蓋的。但是
    那時還沒有分家沒有算那麼清楚，我也有幫忙蓋，主要是我
    大哥和我父親出資興建的」、「（建物使用之土地）是張林
    阿守、江阿賊的土地，我有聽到我父親和我母親及我哥哥講
    的。佔用面積及位置我不清楚，但當時是用租的，當時叫做
    地基租，租金是以每年冬至稻穀價格為計算基準」、「只有
    口頭約定而已，實際上有無打契約，我不知道，這要問我大
    哥」、「張林阿守住在附近而已，附近的土地都是他們地，
    蓋房子是有經過他們的同意」、「是我大哥與父親（跟她講
    的）」、「我不知道（租金繳到何時）。因為都是我大哥處
    理」、「（李番是）張林阿守招贅的女婿」、「李碧雪我們
    都叫她『阿麵』，她是張林阿守的孫女」等語在卷（見原審
    卷一第267-270頁）；證人林正福於另案(原法院95年度訴字
    第92號)被上訴人訴請林素月等人拆屋還地事件中到庭證稱
    ：「邱文鍊是我父親，邱金樹是我大哥，我是從母姓」、「
    我就是在系爭房屋出生，房子有改建，我出生的時候，是木
    造的1層平房，後來有改建，當初1層平房是我父親蓋的，後
    來因為有颱風屋頂吹毀，常常發生漏水，所以就決定要改建
    ，時間是在大概40年左右，那時候我考上師範學校，放假回
    來也常常幫忙蓋房子，剛開始是改建成1層的磚造平房，年
    後在2、3年的期間內繼續增建，到我畢業，也就是43年左右
    ，就蓋成3層的樓房」、「（40年到43年間改建房屋的費用
    ）都是我大哥邱金樹出的」、「我不知道李碧雪，但是知道
    綽號阿麵的人，她是阿番叔的女兒」、「我有聽我大哥講（
    新蓋的房子）有用到別人的土地，用到的土地是向阿番叔租
    的，有付地租」等語（見同上卷第60頁）。證人邱錦益、林
    正福雖證稱系爭建物使用他人土地部分，係向綽號地主阿番
    叔承租，其女為李碧雪（即原告之前手）云云，然渠等亦證
    稱獲悉有租賃情事，乃係聽聞伊父母或大哥之轉述，並未親
    自見聞，核屬傳聞證據，且渠等與上訴人甲○○為叔姪關係
    ，系爭建物為渠等曾居住多年之老家，在情感上不免為偏袒
    迴護之可能，是如倘無其他具體之證據以為佐證，尚難僅憑
    上開二位證人之證詞，即認上訴人甲○○所述關於租地建屋
    之抗辯為真實。
  (二)甲○○又抗辯：縱認兩造間無租地建屋之法律關係存在，然
    被上訴人或其前手張林阿守明知邱金樹或其前手邱文鍊在其
    所有之系爭土地建築房屋，且占用之面積為前開土地之全部
    ，渠等均未提出異議，至今已長達4、50年之久，可見應有
    「明示」或「默示」同意邱金樹於系爭土地上興建建物之合
    意，故兩造間仍應成立使用借貸之法律關係云云。惟查，占
    有他人土地而為使用，可能係基於無償借貸、有償租賃、無
    權占用…等多種原因，而所有權人是否行使權利，依法提起
    訴訟訴請返還，亦取決於其個人意願或法律知識是否充足等
    因素，自無從僅以前開建物占用系爭土地達數十年之久，被
    上訴人或其之前手均未曾提出異議，即認渠等業已明示或默
    示甲○○或其前手使用土地，而成立使用借貸關係。此外，
    甲○○亦自陳其抗辯使用借貸部分，並無證據可資證明(見
    本院卷第39頁)，故甲○○此部分抗辯主張，亦不足為採。
  (三)甲○○另抗辯：系爭建物早在43年即已興建完成，其基地包
    含宜蘭縣羅東鎮○○段613地號土地，當時該地號為訴外人
    江阿賊所有，邱金樹之父邱文鍊則為其地上權人（嗣於52年
    間邱文鍊因買賣而取得上開土地，原地上權因混同而消滅，
    後於75年4月15日由邱金樹繼承取得前開613地號之土地所有
    權），並為舊屋所有權人，43年間舊屋拆除重建時，邱金樹
    與邱文鍊同居共財，越界建築系爭土地上，而被上訴人之前
    手張林阿守明知未提出異議，應有民法第796條有關越界建
    築之適用云云。經查：
  1.按土地所有人建築房屋逾越彊界者，鄰地所有人如知其越界
    而不即提出異議，不得請求移去或變更其建築物。前開規定
    於地上權人間，或地上權人與土地所有人間，準用之。民法
    第796條前段、第833條固有明定。惟相鄰關係之本旨，在調
    和相鄰土地利用之關係，須為「土地所有人」或其他有利用
    土地權利之人（例如：地上權人、永佃權人或典權人、承租
    人、使用借貸人等等），在自己或有權利用之土地上建築房
    屋而逾越疆界，始有其適用，倘建築房屋之初，尚非「土地
    所有人」或其他有利用土地權利之人，應屬單純之「無權占
    有」，不生該條所定「鄰地所有人」是否即時提出異議之問
    題。又鄰地所有人知越界情事而不異議，此項知與不知，並
    非依客觀情事定之，而係依鄰地所有人個人之情事而定，倘
    於越界建築當時不知其事，而於建築完竣後始知其情事者，
    並無前開條文之適用，故主張鄰地所有人知其越界而不即提
    出異議者，自應就此項事實負舉證之責任，不因其占用時日
    久遠而轉換舉證責任，否則形同鼓勵越界建築，增加紛爭，
    有害對於土地所有權之保障。
  2.經查，系爭建物為3層之鋼筋水泥樓房，乃為甲○○之父邱
    金樹於40或41年起至43年間，將原有茅草屋全部拆除，單獨
    出資予以重建，並占用系爭土地，從43年蓋好後除了後來有
    再增建樓梯間外，都沒有任何變動之事實，業據證人邱錦益
    、林正福分別於原法院95年度訴字第92號拆屋還地事件到庭
    證述綦詳，此有該民事判決在卷可考(見原審卷一第60頁)，
    依證人邱錦益之證述，邱金樹於前開時、地有能力與資力得
    「1個人出資蓋」，復以「我哥哥（邱金樹）是羅東國小畢
    業後，保送羅東國小附設的木工指導所，在那邊唸書3年後
    便出來當指導員，然後便從事土木包工業，作房屋建築業，
    後來又變成營造廠商，有取得甲級營造的資格」等情，堪認
    系爭建物應為甲○○之父邱金樹於40或41年起至43年間為止
    ，1個人出資原始起造完成，由其單獨取得建物之所有權，
    與甲○○之祖父邱文鍊並無關係。至證人邱錦益雖於原審到
    庭證改稱：：「（南昌街15號）是我父親邱文鍊的，再傳給
    邱金樹」、「原本是茅草屋，還在日據時代有次颱風將茅草
    屋吹垮，後來才建木屋，到41年我考上師範學校時改建為鋼
    筋水泥建物」、「（改建是）邱金樹蓋的。但是那時還沒有
    分家沒有算那麼清楚，我也有幫忙蓋，主要是我大哥和我父
    親出資興建的」等語，顯係為臨訟配合甲○○之抗辯而為證
    述，自不足採。況甲○○就系爭建物於起造時，系爭土地所
    有人明知其越界而不即時提出異議之情事存在，亦未提出具
    體證據證明之，僅以被上訴人前手張林阿守明知邱金樹或其
    前手邱文鍊越界建築占用其土地，4、50年來均未提出異議
    一節，逕為推論，於法亦有未合。是甲○○抗辯本件應有民
    法第796條前段、第833條之適用，自屬無據。
  (四)至上訴人抗辯若將系爭建物逕予拆除，對被上訴人毫無利益
    可言，而對上訴人將造成極大之損害，被上訴人顯有權利濫
    用之嫌云云。按民法第148條第1項係規定行使權利，不得以
    損害他人為主要目的，若當事人行使權利，雖足使他人喪失
    利益，而苟非以損害他人為主要目的，即不在該條所定範圍
    之內(最高法院45年台上字第105號判例參照)。本件系爭土
    地為被上訴人所有，其依法行使所有物返還請求權，訴請甲
    ○○拆屋交地、丙○○自系爭建物1樓遷出，洵屬正當權利
    之行使，雖足使上訴人喪失既有利益，但並無以損害他人為
    主要目的之情事，自無權利濫用可言。上訴人此一抗辯，要
    不足採。
  (五)甲○○另於原審請求法院向宜蘭縣羅東鎮公所調取門牌號碼
    羅東鎮○○街15號之建築物申請建築及完工證明暨建物執照
    之相關資料（見原審卷一第80-87頁、第127-151頁），上開
    資料顯示雖與系爭建物現為相同之門牌編號，然前者申請建
    築及完工證明暨建物執照所記載之建築土地，乃為重測前「
    羅東鎮○○○段108-4及108-8地號」，而系爭土地即羅東鎮
    ○○段617、618地號土地，於重測前則為「羅東鎮○○○段
    103-6及103地號」（見原審卷一第336頁、第7頁），是兩者
    顯非同一建物，上開資料尚難資為有利於甲○○之認定。
  (六)被上訴人請求甲○○給付相當於租金之不當得利有無理由？
  1.按無法律上原因而受利益，致他人受損害者，應返還其利益
    ，民法第179條定有明文。又依社會通常觀念，無權占有使
    用他人所有之土地，可能獲得相當於租金之利益，是被上訴
    人依不當得利之法律關係，請求上訴人返還相當於租金之不
    當得利，自屬有據。次按「城市地方房屋之租金，以不超過
    土地及其建築物申報總價年息10％為限。」，土地法第97條
    第1項定有明文，而依土地法施行法第25條規定，土地法第
    97條規定之土地價額係指法定地價而言，又依土地法第148
    條規定，土地所有權人依土地法所申報之地價為法定地價；
    另依土地法第105條規定，同法第97條之規定，於租用基地
    建築房屋準用之。是城市地方建築基地之租金亦應以土地申
    報地價年息10％為上限。惟基地租金之數額，除以基地申報
    地價為基礎外，尚須斟酌基地之位置，工商業繁榮之程度，
    承租人利用基地之經濟價值及所受利益等項，並與鄰地租金
    相比較，以為決定，並非必達申報總地價年息10％最高額（
    最高法院68年台上字第3071號判例參照）。末按，給付無確
    定期限者，債務人於債權人得請求給付時，經其催告而未為
    給付，自受催告時起，負遲延責任，其經債權人起訴者，與
    催告有同一之效力，民法第229條第2項另定有明文。
  2.查甲○○所有如附圖編號Ａ、Ｂ、Ｃ、Ｄ、Ｅ、Ｆ、Ｇ、Ｈ
    所示之建物，占用被上訴人所有系爭617、618地號土地，並
    無法律上之正當權源，而屬無權占有，已如前述，則被上訴
    人主張甲○○占有使用其土地，獲有相當於租金之利益，故
    依不當得利之法律關係，請求其應返還所受相當於租金之不
    當得利及法定遲延利息，自屬有據。本院審酌系爭建物占用
    被上訴人所有系爭617、618地號，其中617地號之地目為道
    ，雖為道路用地，甲○○所有建物占用617地號土地之全部
    ，位置如附圖編號Ｆ、Ｇ、Ｈ所示，面積合計11平方公尺；
    另618地號之地目為建，甲○○所有建物占用前開地號之全
    部，位置如附圖編號Ａ至Ｅ所示，面積合計42平方公尺。系
    爭土地鄰近五叉路口，附近有小超市、檳榔攤、牛排館及住
    家，距離火車站約1公里，距離羅東博愛醫院約2、300公尺
    ，距離羅東國小校區約100公尺；甲○○將系爭建物1樓出租
    予上訴人丙○○開設牛排館使用，2、3樓則作為住家等情，
    業經原審法院至現場勘驗屬實，製有勘驗筆錄可稽（見原審
    卷一第227-282頁），是系爭土地雖坐落於老舊社區，因鄰
    近羅東火車站，交通方便、繁榮程度及生活機良好等客觀情
    狀，暨參酌甲○○利用系爭房屋之經濟價值與所受利益等情
    形，認其占用前開土地所受相當於租金之利益，應以系爭土
    地之申報價額年息8％計算為適當。系爭土地自89年起迄今
    之每年申報地價均為3,600元／㎡，以此計算，甲○○每年
    所受相當於租金之不當得利為15,264元(計算式：3,6 00 元
    ×53㎡×8％＝15,264元)，故於被上訴人提起本件訴訟之前
    5年（即92年1月21日起至97年1月22日起訴日止）所受相當
    於租金之不當得利計為76,320元（計算式；15,264元×5＝
    76,320元）。從而，被上訴人依不當得利之法律關係，請求
    甲○○應給付其76,320元，及自起訴狀繕本送達翌日即97
    年2月19日起至清償止，按年息5％計算之利息；暨自97年3
    月1日起至返還前開土地之日止，按年給付15,264元，為有
    理由。
五、按土地所有人訴請地上房屋所有人拆屋還地，於獲得勝訴之
    判決時，應許其本於土地所有權之作用，對於占有房屋之第
    三人一併請求其自房屋遷出，以便地上房屋所有人拆除房屋
    ，而遂土地所有人收回土地之目的（最高法院82年度台上字
    第1388號裁判意旨參照）。查甲○○所有系爭如附圖編號
    Ａ、Ｂ、Ｃ、Ｄ、Ｅ、Ｆ、Ｇ、Ｈ所示之建物，乃屬無權占
    用被上訴人所有之系爭土地，應予拆屋還地，已如前述，惟
    系爭建物1樓現由甲○○出租予丙○○，作為開設牛排館使
    用乙節，乃為甲○○、丙○○所不爭執。揆諸前開說明，被
    上訴人主張依所有權法律關係，請求丙○○應自系爭建物之
    1 樓遷出，以便甲○○拆除房屋，而達被上訴人收回系爭土
    地之目的，自屬有據。
六、綜上所述，被上訴人主張上訴人所有之系爭建物無權占有系
    爭土地，為可採，上訴人所辯均無可取。從而，被上訴人本
    於所有物返還請求權及不當得利之法律關係，請求甲○○應
    將系爭土地上如附圖所示Ａ、Ｂ、Ｃ、Ｄ、Ｅ、Ｆ、Ｇ、Ｈ
    部分之系爭建物拆除，將系爭土地返還被上訴人；並給付被
    上訴人76,320元，及自起訴狀繕本送達翌日即97年2月19日
    起至清償日止，按年息5％計算之利息；暨自97年3月1日起
    至返還土地之日止，按年給付被上訴人15,264元；丙○○應
    自系爭建物之1樓遷出，為有理由，應予准許。是則原審判
    命上訴人如數給付，於法並無違誤。上訴意旨指摘原判決此
    部分不當，求予廢棄改判，為無理由，應予駁回。
七、因本案事證已臻明確，兩造其餘主張陳述及所提證據，均毋
    庸再予審酌，附此敘明。
八、據上論結，本件上訴為無理由，判決如主文。
中    華    民    國    99    年    1    月    19    日
                  民事第十三庭
                      審判長法  官  蕭艿菁
                            法  官  周舒雁
                            法  官  陳姿岑
正本係照原本作成。
不得上訴。
中    華    民    國    99    年    1     月    20    日
                            書記官  黃慶霽

司法院資訊處製作；財團法人民間司法改革基金會備份。
